臺灣桃園地方法院民事判決
109年度重訴字第148號
原      告  林龍舜  
訴訟代理人  江宜蔚律師
被      告  桃園市政府水務局

法定代理人  劉振宇  
訴訟代理人  鄭富方律師
被      告  桃園市政府養護工程處

法定代理人  劉軍希  
訴訟代理人  謝勝隆律師
被      告  行政院農業委員會林務局

法定代理人  林華慶  
訴訟代理人  戴竹君  
被      告  沈福勝  
            沈福記  
            呂明軒  
            謝雲榮  

            吳謝淑英
            謝景德  
            林宜蓮  
            謝雅麗  

            施炳榮  

            蔡美足  
            施茵茵  
            謝妙幸  

上列當事人間請求確認袋地通行權存在事件，本院於民國111年5
月12日言詞辯論終結，判決如下：
    主      文
一、確認原告就被告行政院農業委員會林務局管理坐落新北市○○
    區○○段00000地號土地如附圖二所示「新北A」（面積12.33
    平方公尺）、「新北B」（面積67.84平方公尺）範圍有通行
    權存在，被告行政院農業委員會林務局並應容忍原告鋪設道
    路通行。
二、確認被告沈福勝、沈福記、呂明軒、謝雲榮、吳謝淑英、謝
    景德、林宜蓮、謝雅麗、施炳榮、蔡美足、施茵茵、謝妙幸
    共有坐落桃園市○○區○○段000地號土地如附圖二所示「827A
    」（面積367.56平方公尺）、「827B」（面積329.14平方公
    尺）範圍有通行權存在，被告沈福勝、沈福記、呂明軒、謝
    雲榮、吳謝淑英、謝景德、林宜蓮、謝雅麗、施炳榮、蔡美
    足、施茵茵、謝妙幸並應容忍原告鋪設道路通行。
三、確認被告桃園市政府養護工程處管理坐落桃園市○○區○○段00
    0地號土地如附圖二所示「283A」（面積78.77平方公尺）、
    「283B」（面積54平方公尺）範圍有通行權存在，被告桃園
    市政府養護工程處並應容忍原告鋪設道路通行。　　
四、原告其餘之訴駁回。　　
五、訴訟費用由被告行政院農業委員會林務局負擔3分之1，被告
    沈福勝、沈福記、呂明軒、謝雲榮、吳謝淑英、謝景德、林
    宜蓮、謝雅麗、施炳榮、蔡美足、施茵茵、謝妙幸各負擔36
    分之1，被告桃園市政府養護工程處負擔1/3。　　
    事實及理由
壹、程序事項：
一、按確認法律關係之訴，非原告有即受確認判決之法律上利益
    者，不得提起之，民事訴訟法第247條第1項定有明文。而所
    謂即受確認判決之法律上利益，係指法律關係之存否不明確
    ，原告主觀上認其在法律上之地位有不安之狀態存在，且此
    種不安之狀態，能以確認判決將之除去者而言（最高法院52
    年台上字第1240號判例意旨可資參照）。本件原告訴請確認
    其對被告所有之土地有通行權存在之事實，已為被告所否認
    ，則本件原告所主張之權利是否存在即屬不明確，且足致原
    告在法律上之地位有不安之狀態，此不安之狀態，復能以確
    認判決除去，揆諸前揭法律規定及判例意旨，本件原告有即
    受確認判決之法律上利益甚明，其提起本件確認之訴之部分
    ，於法即無不合，此先敘明。
二、本件起訴時，被告桃園市政府養護工程處（下稱養工處）之
    法定代理人原為陳聖義，於本院審理中變更為劉軍希，劉軍
    希於民國109年5月29日具狀聲明承受訴訟(見本院卷一第155
    頁)，核無不合，應予准許。
三、按訴狀送達後，原告不得將原訴變更或追加他訴。但請求之
    基礎事實同一，不在此限；次按因不動產之物權涉訟者，專
    屬不動產所在地之法院管轄；又據以定管轄法院之不動產所
    在地跨連或散在數法院管轄區域內者，各該法院俱有管轄權
    ，原告得任向其中一法院起訴，觀諸民事訴訟法第255條第1
    項第2款、第10條第1項、第21條、第22條分別定有明文。查
    原告起訴時，原先位聲明請求確認就被告桃園市政府水務局
    （下稱水務局）管理坐落桃園市○○區○○段000地號土地（下
    稱系爭285地號土地）、就被告養工處管理坐落同段283地號
    土地（下稱系爭283地號土地）有通行權，被告水務局及養
    工處並應容忍原告鋪設柏油路面通行（見桃司調卷第9-10頁
    ）。嗣於本院109年12月28日履勘現場後，追加同段827地號
    土地（下稱系爭827地號土地）之共有人沈福勝、沈福記、
    呂明軒、謝雲榮、吳謝淑英、謝景德、林宜蓮、謝雅麗、施
    炳榮、蔡美足、施茵茵、謝妙幸（下稱沈福勝等12人）及新
    北市○○區○○段00000地號土地（下稱系爭239-1地號土地）之
    管理人行政院農業委員會林務局（下稱林務局）為被告（見
    本院卷二第147頁），並於變更聲明為：㈠先位聲明：確認原
    告就系爭285地號土地如附圖一所示「285A」範圍（面積337
    .81平方公尺）有通行權存在，被告水務局應容忍原告通行
    ；㈡備位聲明為：⒈確認原告就系爭239-1地號土地如附圖二
    所示「新北A」與「新北B」範圍（面積80.17平方公尺）有
    通行權存在，被告林務局並應容忍原告鋪設柏油路面通行；
    ⒉確認原告就系爭827地號土地如附圖二所示「827A」與「82
    7B」範圍（面積696.7平方公尺）有通行權存在，被告沈福
    勝等12人並應容忍原告鋪設柏油路面通行；⒊確認原告就系
    爭283地號土地如附圖二所示「283A」與「283B」範圍（面
    積132.77平方公尺）有通行權存在，被告養工處並應容忍原
    告鋪設柏油路面通行（見本院卷三第74-75頁）。原告備位
    聲明主張之通行範圍，其土地跨連本院及新北地方法院管轄
    區內，參諸前揭規定，本院應有管轄權，原告追加請求確認
    就被告林務局管理之系爭239-1地號土地有通行權存在，自
    無不合。原告其餘訴之變更及追加，所涉爭點有共同性，原
    請求之訴訟資料及證據於相當範圍內認有同一性，與前揭規
    定相符，應予准許。
四、除被告水務局、養工處、林務局、謝雲榮、謝景德外，其餘
    被告經合法通知，未於最後言詞辯論期日到場，核無民事訴
    訟法第386條各款所列情形，爰依原告聲請，由其一造辯論
    而為判決。　　 　　
貳、實體事項：
一、原告主張：伊為坐落桃園市○○區○○○段○○○○段000地號土地（
    下稱系爭207地號土地）之共有人（權利範圍2分之1），系
    爭207地號土地與公路並無任何聯絡而為袋地，最近公路為
    文青三路，惟須經過被告水務局管理之系爭285地號土地，
    或經過被告林務局管理之系爭239-1地號土地、被告沈福勝
    等12人共有之系爭827地號土地及養工處管理之系爭283地號
    土地，又因系爭207地號土地使用分區為林口特定區都市計
    畫農業區，依法可以申請特殊用途，伊計畫於系爭207地號
    土地興建老人安養中心，為利建築及人車通行安全，須有6
    公尺寬之柏油道路通行，而除上開土地外，系爭207地號土
    地周圍已無其餘侵害較小土地可供通行。為此，爰依民法第
    821條、第787條規定，提起本件訴訟。並聲明：如前開變更
    後之聲明。
二、被告答辯：
  ㈠被告水務局：原告先位主張通行範圍屬於A7污水處理廠第三
    期的範圍，原告請求通行路線，鄰近污水處理廠管理中心，
    該建築為管制人員進出之機房重地，若許原告通行，將無法
    有效管理機房安全，增加機房遭人侵入或受損之風險，且通
    行路線係從系爭285地號土地中間穿過，造成系爭285地號土
    地切割成2塊，影響土地整體開發及利用，對被告水務局之
    權利及公共利益有重大影響，並非對鄰地損害的最小方式，
    且系爭285地號土地與原告所有系爭207地號土地間有約數公
    尺之高低落差，都市計畫審議委員（下稱都審委員）為避免
    開發行為造成邊坡滑動，特別要求地界2.5公尺內避免回填
    及改變地形，原告先位主張之通行範圍顯違背審查意見，此
    種通行方式應提送都審委員會辦理都審變更設計，縱通過都
    審，亦必須調整配合已完工的第一期工程，乃至第二、三期
    之規畫之設計，勢必會影響整體公共利益。又辦理污水處理
    廠開發時，因考量當地景觀及民眾生活需求，要求污水處理
    廠採公園化設計，即污水處理設備及管線全面地下化，地面
    上則以地景藝術－水的公園為設計理念，將污水處理廠區提
    供給當地民眾休憩使用，且為達成景觀及綠化目標，於廠區
    内設置水性鋪面等低衝擊開發設施。若許原告車輛通行系爭
    285地號土地，即無法提供民眾安全且有品質之活動空間等
    語，資為抗辯。並聲明：原告先位之訴駁回。
  ㈡被告養工處：系爭207地號曾因分割而增加同小段270-1、207
    -2、207-3、207-4、207-5地號土地，分割前是否無與公路
    適宜之聯絡，並非無疑；又系爭283地號土地係作為綠地，
    依原告備位請求之通行範圍已佔系爭283地號土地面積約1/3
    或2/3，有違系爭283地號作為公園綠地使用之宗旨，原告應
    通行同段823地號土地銜接週邊道路等語，資為抗辯。並聲
    明：原告備位之訴駁回。
  ㈢被告林務局：原告備位請求通行系爭239-1地號土地為保安林
    ，現場自然生長的林木及草都具有水源涵養的公益性質，請
    優先考量其他方案，倘採此方案，請斟酌交通部「車輛安全
    檢測標準」第2點之車輛全寬不得超過2.5公尺之規定，通行
    寬度3公尺即可達通常使用目的，通行6公尺寬對保安林功能
    及水土保持影響甚大等語，資為抗辯。並聲明：原告備位之
    訴駁回。
　㈣被告謝雲榮、謝景德、林宜蓮：不同意原告通行系爭827號土
    地，該土地為多人共有，且係謝氏族人之家族墓地，雖多已
    遷移，然仍有遷移補助款爭議，近年仍有先人遺落之遺骸陸
    續被發現，經桃園市民政局及內政部工程處編號登錄，實不
    宜任意挖掘或鋪路，且系爭827號土地也沒有道路可以對外
    通行等語置辯。並聲明：原告備位之訴駁回。
　㈤被告施炳榮：系爭827號土地是農業用地，在農業用地上鋪設
    柏油會造成很大損害；土地重劃以前，附近土地出入係利用
    南側土地，這才是道路主要通行的方向等語置辯。並聲明：
    原告備位之訴駁回。
　㈥被告沈福勝、沈福記、呂明軒、吳謝淑英、謝雅麗、蔡美足
    、施茵茵、謝妙幸均未於言詞辯論期日到場，亦未提出書狀
    作何聲明或陳述。
三、經查，原告為系爭207地號土地共有人；系爭285地號土地為
    桃園市政府所有，由被告水務局管理；系爭239-1號土地為
    中華民國所有，由被告林務局管理；系爭827地號為被告沈
    福勝等12人共有，系爭283地號土地為桃園市政府所有，由
    養工處管理等情，有上開土地登記謄本在內可稽（見桃司調
    卷第19、27頁，本院卷一第21-23頁、卷二第167、179-185
    、201頁），並為兩造所不爭執，堪信為真實。
四、原告上開主張為被告所否認，並以前詞置辯，可知本件爭點
    為：㈠原告所有系爭207地號土地是否為袋地？㈡如原告土地
    為袋地，以何方案為適宜通行對外之方案？㈢如認有通行必
    要，被告是否應容忍原告鋪設柏油道路？分述如下：　　
  ㈠原告所有系爭207地號土地確為袋地：
  ⒈按所謂袋地指因與公路無適宜之聯絡，致不能為通常使用之
    土地，民法第787條、第789條規定參照。經查，原告主張其
    所有系爭207地號土地與道路並無適宜之聯絡，致不能通常
    使用，業據其提出地籍圖謄本及空照圖為證（見桃司調卷第
    17、23頁），且經本院至現場勘驗結果，亦未發現有現存道
    路可供連通公路（見本院卷二第73-74頁），系爭207地號既
    為他人土地所圍繞，無直接與公路相臨，堪信確屬袋地。
　⒉被告養工處雖抗辯：系爭207地號曾因分割而增加同小段270-
    1、207-2、207-3、207-4、207-5地號土地，分割前是否無
    與公路適宜之聯絡，並非無疑云云。惟查，系爭207地號土
    地曾分割出同小段207-1、207-2、207-3、207-4、207-5地
    號土地，其中同小段270-1、207-2業經區段徵收而為中華民
    國所有等情，固有同小段207-3、207-4、207-5地號土地之
    登記謄本及同小段270-1、207-2地號土地地籍異動索引在卷
    可佐（見本院卷一第191-197、209-411頁），惟參諸系爭20
    7地號土地日據時代地籍圖影本所示（見本院卷一第207頁）
    ，系爭207地號土地於分割前並無連接道路用地，此外復查
    無其他證據足資證明系爭207地號土地係因分割，始無與公
    路無適宜之聯絡之事實，被告養工處此部分抗辯，難以採信
    。　
　㈡原告所有系爭207地號土地，應以通行被告林務局管理之系爭
    209-1地號土地如附圖二所示「新北A」及「新北B」，被告
    沈福勝等12人共有之系爭827地號土地如附圖二所示「827A
    」及「827B」，被告養工處管理之系爭283地號土地如附圖
    二所示「283Ａ」及「283B」範圍之土地為宜：
　⒈按所謂通行必要範圍內，擇其周圍地損害最少之處所及方法
    ，應依社會通常之觀念，就其土地與附近周圍地之使用現況
    、地理狀況、相關公路之位置、與通行必要土地之距離、相
    鄰土地利用人之利害得失及其他各種具體情事綜合斟酌判斷
    之，再就不同之周圍地為選擇。
　⒉本件原告所提出先位通行方案及備位通行方案中，其中先位
    通行方案所通行之土地為被告水務局所管理之系爭285地號
    土地，而系爭285地號土地已作為污水處理廠使用，其上並
    已建築公共設施，雖原告請求通行之範圍（即附圖一所示「
    285A」）即為污水處理廠內供通行之道路，惟上開道路僅係
    供停車場及水處理廠管理中心之車輛進出使用，有現場照片
    、該地桃園市政府都市計畫土地使用分區（或公共設施用地
    ）證明書及全區配置圖在卷可佐（見本院卷一第143頁、卷
    二第77-89、391-397頁、卷三第91頁），倘任由原告車輛通
    行以對外聯繫公路，勢必影響被告水務局對污水處理廠之管
    理，亦與污水處理廠一併供作民眾休憩使用及美化景觀之整
    體規畫不符，影響公共利益甚大，顯非適宜之通行方案。而
    原告主張之備位通行方案，所通行之土地為被告林務局管理
    之系爭239-1地號土地、沈福勝等12人共有之系爭827地號土
    地及被告養工處所管理之系爭283地號土地，備位通行方案
    所通行之土地雖跨越數筆土地，惟依現場勘驗可知，系爭23
    9-1地號土地縱規劃為保安林，依地政事務所人員現場量測
    結果，原告所主張通行系爭239-1地號土地之範圍（即附圖
    二所示「新北A」、「新北B」），對現存樹林影響不大，且
    衡諸備位通行方案通行系爭239-1地號土地面積為80.17平方
    公尺，占系爭239-1地號土地面積（7,911.3平方公尺）面積
    僅約占1%，就保安林涵養水源等設置功能，應無重大影響；
    另系爭827地號土地，被告謝雲榮、謝景德、林宜蓮雖辯稱
    其上有家族墓地，然並無證據證明備位方案通行之範圍有墳
    墓相關之設施存在；又系爭283地號土地目前並無任何設施
    存在，有現場照片在卷可參（見本院卷一第147-149頁），
    通行該筆土地對被告養工處損害亦非重大。從而，原告主張
    之備位通行方案較先位通行方案，應屬對周圍地較少損害之
    通行方案。
　⒊被告林務局雖辯稱：原告通行寬度應以3公尺即可達通常使用
    目的，通行6公尺寬對保案林功能及水土保持影響甚大云云
    。惟查，系爭207地號土地與公路聯繫之最短距離，本係經
    由系爭285地號土地，惟系爭285地號土地業已興建污水處理
    廠而不適宜通行，業如前述，原告只能迂迴繞經系爭209-1
    地號土地、系爭827地號土地及系爭283地號土地，與文青三
    路之公路聯繫，通行之距離甚遠，且有多處轉折，倘通行寬
    度僅有3公尺，進出車輛難以會車，不足以供系爭207地號土
    地為通常之使用，通行寬度應以6公尺為適當，被告林務局
    上開抗辯，尚不足採。
　⒋被告謝雲榮、謝景德、林宜蓮另辯稱：系爭827號土地為多人
    共有，且係謝氏族人之家族墓地，雖多已遷移，然仍有遷移
    補助款爭議，近年仍有先人遺落之遺骸陸續被發現，經桃園
    市民政局及內政部工程處編號登錄，實不宜任意挖掘或鋪路
    ，且系爭827號土地也沒有道路可以對外通行云云。惟查，
    並無證據證明原告請求之備位通行方案會經過他人墳墓設施
    ，業如前述，而系爭827地號土地之共有人就墓地遷移是否
    與政府有補助款爭議及系爭827地號土地是否亦為袋地，與
    判斷備位通行方案是否為對週圍地侵害最小之通行方式無關
    ，被告謝雲榮、謝景德、林宜蓮此部分抗辯，尚不足採。　
    　　　
　⒌被告施炳榮復抗辯：於土地重劃前，附近土地係利用南側土
    地通行，此應為通行之方向云云。惟查，原告所有系爭207
    地號，倘向南側通行至公路，亦須經過他人所有同小段207-
    3、208-1、16、208-4等地號土地，有地籍圖在卷可參（見
    本院卷一第199頁），參以系爭207地號土地南側土地並無現
    存道路，且多為樹林，通行距離亦較原告請求之備位通行方
    案更長，此亦有Google衛星圖像在卷可佐（見本院卷一第18
    1頁），自應以備位通行方案為對周圍地最少之侵害。
　⒍被告養工處則抗辯：系爭283地號土地係作為綠地，依原告備
    位請求之通行範圍已佔系爭283地號土地面積約1/3或2/3，
    有違系爭283地號作為公園綠地使用之宗旨，原告應通行823
    地號土地銜接週邊道路云云。查系爭283地號土地固規劃為
    綠地，有該土地桃園市政府計畫土地使用分區（或公共設施
    用地）證明書在卷可參（見本院一第143頁），然經本院勘
    驗現場，系爭283地號土號仍未為任何綠化設施，且備位通
    行方案通行系爭283地號土地面積為132.77平方公尺，占系
    爭283地號土地面積（212.69平方公尺）約為62%，被告養工
    處尚得就其餘土地進行綠化，非無從達綠化之目的，再參諸
    系爭285地號土地及系爭283地號土地係經由區段徵收，始由
    分別由中華民國及桃園市取得，於辦理區段徵收時即應通盤
    規劃土地之利用，然於區段徵收後，卻導致原告所有系爭20
    7地號土地無法連通公路而成為袋地，於不影響公共利益之
    前提下，應由國家所有土地供系爭207地號土地通行之用，
    較為合理，而同段823地號土地為訴外人臺灣民俗村有限公
    司所有，有該土地之登記謄本在卷可稽（見本院卷二第135
    頁），自不應由私人所有之同段823地號土地供原告通行之
    用，被告養工處上開抗辯，尚難採憑。
  ⒎基上，本院認為本件原告以備位通行方案通至文青三路之公
    路，乃屬損害最少之處所及方法。是以，原告先位請求確認
    就被告水務局管理之系爭285地號土地如附圖一所示「285A
    」部分有通行權存在，尚不可採。其備位請求確認就被告林
    務局管理之系爭239-1地號土地如附圖二所示「新北A」及「
    新北B」，被告沈福勝等12人共有之系爭827地號土地如附圖
    二所示「827A」及「827B」，被告養工處管理之系爭283號
    土地如附圖二所示「283Ａ」及「283B」，有通行權存在，揆
    諸前揭民法第787 條第1 項之規定，則屬有據，應予准許。
  ㈢被告林務局、沈福勝等12人、養工處應容忍原告在上開土地
    鋪設道路：
　　按有通行權人於必要時，得開設道路，民法第788條第1項前
    段定有明文。查原告既對被告林務局、沈福勝等12人、養工
    處管理或共有之土地有通行權存在，已如前述，且被告通行
    上開土地之範圍現非作為道路使用，原有地質及地形難認得
    逕供交通工具往來，審酌原告所有系爭207地號土地連通公
    路以及載運物品等現代生活機能所需，顯有鋪設道路通行之
    必要，則原告請求容忍鋪設道路，為有理由。至原告固併請
    求鋪設柏油路面，惟參諸原告上開得通行之土地，並非建築
    用地或道路用地，應盡可能維持通行周圍土地之現狀，以免
    過度侵害土地所有人之利益，故原告請求在供其通行之土地
    鋪設柏油路面，核無必要，不應准許。
五、綜上所述，原告依民法通行權規定之法律關係，先位聲明請
    求確認原告對於被告水務局管理系爭285地號土地上如附圖
    一所示「285A」範圍有通行權存在，被告水務局應容忍原告
    通行，為無理由，應予駁回。原告備位聲明請求確認原告對
    於被告林務局管理系爭239-1地號土地如附圖二所示「新北A
    」及「新北B」，對於被告沈福勝等12人共有系爭827地號土
    地如附圖二所示「827A」及「827B」，對於被告養工處管理
    系爭283地號土地如附圖二所示「283Ａ」及「283B」有通行
    權存在；被告林務局、沈福勝等12人、養工處應容忍原告在
    上開土地鋪設道路，則有理由，應予准許，至原告備位聲明
    之請求逾此範圍之部分，則無理由，應予駁回。
六、本件事證已臻明確，兩造其餘攻擊或防禦方法及提出之證據
     ，經本院斟酌後，認為均不足以影響本判決之結果，自無
    再 逐一詳予論駁之必要，併此敘明。 
七、訴訟費用負擔之依據：民事訴訟法第79條。
中　　華　　民　　國　　111 　年　　6 　　月　　2 　　日
                  民事第一庭    法　官　郭俊德
以上正本係照原本作成
如對本判決上訴，須於判決送達後 20 日內向本院提出上訴狀。
如委任律師提起上訴者，應一併繳納上訴審裁判費。
中　　華　　民　　國　　111 　年　　6 　　月　　6 　　日
                                書記官　蕭尹吟